臺灣高等法院刑事判決
上　訴　人
即　被　告　乙○○
選任辯護人　陳松鈴律師
上列上訴人因過失傷害案件，不服臺灣臺北地方法院93年度交易
字第47號，中華民國94年2月25 日第一審判決（聲請簡易判決處
刑案號：臺灣臺北地方法院檢察署92年度調偵字第886 號），提
起上訴，本院判決如下：
    主  文
原判決撤銷。
乙○○因過失傷害人致重傷，處有期徒刑捌月。
    事  實
一、乙○○於民國92年3月29日16時許，駕駛車號DM—5816 號自
    用小客車，沿臺北市○○路由南往北方向行駛，途經臺北市
    信義區○○路地○道出口與松隆路之交岔路口時，本應注意
    遵守交通標誌之指示，而依當時情形，天候陰、日間有自然
    光線、路面鋪裝柏油、乾燥、無缺陷或障礙物，且視距良好
    ，並無不能注意之情形，竟疏於注意，在上開交岔路口設有
    禁止左轉、右轉之標誌情形下，原不得左右轉，竟貿然違規
    右轉欲往松隆路方向行駛，適有甲○○騎乘車號AZX—830號
    重型機由南往北方向，亦疏未注意而以超越當地時速限制50
    公里之速度超速行駛，在行經上開交岔路口時，乙○○因閃
    避不及，致其所駕駛之上開車輛右側副駕駛座之車門，與甲
    ○○所騎乘上開機車之車頭發生擦撞，甲○○因而倒地，致
    受有左腰疼痛及顯微性血尿、腎性高血壓、多處擦傷等傷害
    ，又受外傷性左腎動脈血管傷害（第4 度腎外傷），造成左
    腎動脈完全阻塞嚴重性萎縮，功能完全喪失之重傷害。乙○
    ○肇事後停留於現場，並在未被有偵查犯罪職權之機關或公
    務員發覺前，即主動向據報到場處理之臺北市政府警察局信
    義分局交通隊警員坦承肇事自首接受裁判。
二、案經甲○○訴由臺灣臺北地方法院檢察署檢察官聲請簡易判
    決處刑，經臺灣臺北地方法院新店簡易庭認不宜以簡易判決
    處刑，而移送該院刑事庭改依通常程序審理。
    理  由
一、訊據被告乙○○固坦承於上開時、地駕駛車號DM—5816號自
    用小客車與告訴人甲○○所騎乘車號AZX—830號重型機車發
    生車禍之事實，惟矢口否認有何過失行為，辯稱伊路況不熟
    ，不知該路口不能右轉，且當時係等候燈號轉為綠燈，伊看
    見顯右轉箭頭綠燈後，才慢速右轉。該處不得右轉標誌高掛
    ，伊沒看到標誌，至於告訴人所受傷害，亦無法證明係本件
    車禍所造成云云。
二、惟查：
（一）被告於上揭時、地駕駛車號DM—5816號自用小客車與告訴
      人甲○○所騎乘車號AZX—830號重型機車發生擦撞，告訴
      人因而此受有如前揭事實欄所載之重傷害等事實，業據證
      人即告訴人甲○○於原審審理時結證屬實（見原審94年 2
      月22日審判筆錄第3至4頁），且與其於警詢筆錄、檢察官
      偵查時之所指訴之情節相符（見92年度偵字第12685 號偵
      查卷第11頁、20頁）。而上述車禍發生經過之事實，亦有
      臺北市政府警察局信義分局交通分隊所製作之道路交通事
      故分析研判表、道路交通事故現場圖、道路交通事故補充
      資料、交通事故談話紀道路交通事故調查報告表（一）、
      （二）及現場照片等件附卷可稽（見92 年度偵字第12685
      號偵查卷第16至27頁）。
（二）查臺北市○○區○○路地下道出口與松隆路交岔路口交通
      號誌運作方式，為全天往北上匝道分流管制暨往南遲閉四
      時相，第一時相允許基隆路北向南直行、南向北地下道及
      平面車道直行上匝道、平面車道直行平面車道及右轉松隆
      路（此時南向北地下道外側車道紅燈禁止車流直行，松隆
      路東向西亦為紅燈）。第二時相允許基隆路北向南直行、
      南向北地下道直行上匝道及平面車道、南向北平面車道直
      行平面車道及右轉松隆路（此時南向北平面車道內側車道
      以紅燈禁止車流直行併入上匝道，松隆路東向西亦為紅燈
      ）。第三時相允許基隆路北向南直行及左轉（此時其他方
      向皆為紅燈，惟松隆路東向北允許右轉基隆路）。第四時
      相允許松隆路東向西左、右轉基隆路（此時其他方向皆為
      紅燈，惟基隆路平面車道南向東允許右轉松隆路）。此有
      臺北市政府交通管制工程處93年5月12 日北市交工控字第
      09331427900 號函附基隆路松隆路口交通號誌時制表在卷
      可查。是基隆路地下道出口與松隆路交岔路口，應無地下
      道右轉松隆路之燈號。且依前揭現場照片所示，該路口亦
      確實設有禁止左、右轉之標誌。被告辯稱伊沒看到不能右
      轉的標誌，因標誌太高，而且距離太遠看不到云云，顯不
      足採。其辯護人請求履勘現場，因事證已明，本院認無必
      要。
（三）又被告於本件車禍發生後，經臺北市政府警察局信義分局
      交通隊警員陳朝暘製作交通事故談話紀錄表時，表示「我
      駕車沿基隆路車行地下道第一車道南向東違規右轉，此處
      有確實設置禁止左、右轉標誌，但我沒有注意，我見少許
      車輛就直接從地下道右轉松隆路，心想我也可以右轉，沒
      任何預警，直到我右側車身和重機AZX—830沿基隆路南向
      北不明車道直行，其不明位置碰撞肇事」等語，並明確表
      示「碰撞時才知道肇事，我違規右轉才肇事」等語（前開
      案號偵查卷第19頁）。被告雖否認該談話紀錄表之內容非
      其本人所表示，惟查該談話紀錄表上已有被告之簽名及蓋
      指印，而被告亦不否認該簽名及指印之真正，所辯顯為事
      後卸責之詞，難以採信。
（四）按駕駛人駕駛汽車，應遵守道路交通標誌、標線、號誌之
      指示，並服從執行交通勤務之警察或依法令執行指揮交通
      及交通稽查任務人員之指揮。道路交通安全規則第90條定
      有明文。而禁行方向標誌，用以告示車輛駕駛人禁行之方
      向，設於禁止各種車輛右轉、左轉或左右轉道路入口附近
      顯明之處。道路交通標誌標線號誌設置規則第74條第1 項
      亦定有明文。本件車禍發生時，天候陰、日間有自然光線
      、路面鋪裝柏油、乾燥、無缺陷或障礙物，且視距良好，
      有前開道路交通事故調查報告表各欄項目明細內容記載明
      確可參，而該路口所設置之禁止左、右轉標誌，係依上開
      規定懸掛於基隆路南往北地下道出口正前方之交通標誌橫
      桿上，並無任何遮蔽物或污損不清而無法辨識之情形，此
      觀前開照片即明，且又無其他足以影響被告注意能力之外
      在情狀，則被告駕駛車輛行經該交岔路口，自能注意並遵
      守當地所設置之禁止左、右轉標誌，其辯稱不知該路口不
      可右轉云云，實不足採信。從而，被告應注意前開交岔路
      口設置禁止左、右轉之標誌，且依當時情況亦能注意，卻
      疏於注意而違規右轉，導致告訴人受有前開傷害之事實，
      應可認定。而臺北市行車事故鑑定委員會鑑定分析肇事經
      過結果，亦認定係被告駕駛自小客車在設有禁止左、右轉
      標誌處違規右轉，致與告訴人所騎乘之重型機車相撞擊而
      發生事故，認被告違反禁止右轉號誌右轉為本件車禍之肇
      事主因，此有該會93年9月17日北鑑審字第09330288400號
      函附鑑定意見書在卷可按。經臺北市車輛行車事故鑑定覆
      議委員會覆議結果亦採相同鑑定結論，認為被告駕駛車輛
      違反禁止右轉標誌右轉為肇事主因，有臺北市政府交通局
      93年12月1日北市交五字第09335141800號函附該會93年11
      月29日鑑定覆議意見書可查。被告及其選任辯護人另辯稱
      因告訴人摔倒之後連車帶人撞到被告車輛，而撞擊點係在
      被告車門把手的下方，若非告訴人車速過快先摔倒的話，
      就不會造成本件車禍云云。然查本件係因被告在禁止右轉
      之路段違規右轉在先，縱使告訴人超速亦有過失，然告訴
      人之機車摔倒係因被告在地下道出口突然右轉駛出致閃煞
      不及所致，自不能認定車禍係因告訴人所騎乘之機車自行
      摔倒而撞及被告車所引起，從而被告及選任辯護人上開辯
      解顯係卸責之詞，核不足採。
（五）告訴人因此次車禍受有如事實欄所示之傷害，有三軍總醫
      院附設民眾診療服務處北市衛醫第0000000000號診斷證明
      書（甲種）附卷可查（前開案號偵查卷第4 頁）。且告訴
      人所受左腰疼痛及顯微性血尿、腎性高血壓、多處擦傷等
      傷害，經治療後雖已痊癒，然其所受外傷性左腎動脈血管
      傷害（第4 度腎外傷），造成左腎動脈完全阻塞嚴重性萎
      縮，且功能完全喪失，並無復原之可能，為不治之後遺症
      等情，有國防大學國防醫學院三軍總醫院93年5月28 日集
      逵字第0930011347號函覆病情說明附卷可參（見原審卷第
      37頁）。故告訴人所受之傷勢已臻於重傷害程度，其受傷
      係因本件被告之過失行為所造成，已臻明確，被告辯稱選
      任辯護人另辯稱告訴人的受傷可能是因為自行摔倒之後造
      成的傷害，不見得是撞到被告的車門之後所造成的傷害云
      云，然查被告之違規右轉導致告訴人閃煞不及而撞擊被告
      車係本件肇事主因，告訴人並無無端自行跌倒之理，辯護
      人上開辯解，顯係圖卸之詞，不足採信。
（六）綜上所述，被告辯稱其無過失云云，要屬卸責之詞，並不
      足採，被告之過失犯行與告訴人所受傷害間，確有相當因
      果關係，應屬灼然。又告訴人自承車禍當時其速度為時速
      五十公里至六十公里（見原審九十四年二月二十二日審判
      筆錄），顯已超越當地時速五十公里之速限，雖然告訴人
      在限速五十公里之路段以超越五十公里之時速超速行駛，
      與有過失，惟此並不能解免被告之刑責，併予敘明。本件
      事證明確，被告過失犯行洵堪認定，自應依法論科。
三、按其他於身體或健康，有重大不治或難治之傷害，屬於刑法
    上所指之重傷，刑法第10條第4項第6款定有明文。而腎臟為
    人體排泄之重要器官，被告上開過失行為，使告訴人之左腎
    動脈完全阻塞嚴重性萎縮，且功能完全喪失，並無復原之可
    能，對人之身體健康自屬達於重大傷害，且為不治之傷害，
    核與上開法條所稱重傷害之規定符合（最高法院76年度台上
    字第2967號判決參照）。被告之辯護人謂被害人喪失一腎之
    機能，另一腎仍可正常發揮功能，且可藉由換腎使機能復現
    ，應無足採。核被告所為，係犯刑法第284條第1項後段之過
    失傷害致重傷害罪。公訴人未審酌此情，而認被告係犯同法
    第284條第1項前段之過失傷害罪，尚有未洽，惟其基本社會
    事實同一，本院自得加以審理，並變更起訴法條，附此敘明
    。又查被告於肇事後，於警員前往現場處理時，在其上開犯
    行未為任何有偵查犯罪職權之公務員已知悉前，不逃避接受
    裁判而當場向警員自首，承認其為肇事人，有臺北市政府警
    察局信義分局交通分隊警員陳朝暘所製作之自首調查報告表
    一份附卷可稽（前開偵查卷第21頁），是被告既已向該管公
    務員申述犯罪事實，而不逃避接受裁判，合於刑法第62條前
    段所定對於未發覺之犯罪自首而接受裁判之要件，應依該條
    規定減輕其刑。
四、原審認被告罪證明確，予以論罪科刑，固非無見，惟查告
    訴人甲○○因此次車禍致受外傷性左腎動脈血管傷害（第 4
    度腎外傷）之重傷害，造成左腎動脈完全阻塞嚴重性萎縮，
    功能完全喪失，並無復原之可能，為不治之後遺症等情，業
    經有國防大學國防醫學院三軍總醫院函覆明確，有如上述，
    原判決亦認被告之過失行為致告訴人甲○○達於重傷害之程
    度，惟於犯罪事實就被害人所受重傷害之程度如何未詳予認
    定，自有未當又告訴人在限速五十公里之路段以五十至六
    十公里之速度超速行駛，其就本件車禍之發生與有過失，然
    並不能解免被告過失之責，原判決事實亦認定告訴人超速行
    駛與有過失，然判決理由並未認定告訴人與有過失情形，亦
    有未洽。本件被告提起上訴，其猶執陳詞否認有過失行為，
    上訴固無理由，惟因原判決既有如上可議之處，自屬無可維
    持，爰由本院將原判決撤銷改判，並審酌被告過失行為造成
    告訴人遭受重大傷害，而被告犯罪後猶否認犯行，不具悔意
    ，處刑不宜寬縱，被告過失行為對告訴人造成難以回復之重
    大損害、迄今未與告訴人達成民事賠償之和解，以及告訴人
    本身亦有超速之違規情節，並審酌被告之生活狀況與智識程
    度等一切情狀，量處如主文所示之刑，以示懲儆。
五、據上論斷，應依刑事訴訟法第369條第1項前段、第364 條、
    第299條第1項前段、第300條，刑法第284條第1 項後段、第
    62條前段，罰金罰鍰提高標準條例第1 條前段，判決如主文
    。
本案經檢察官劉靜婉到庭執行職務。
中　　華　　民　　國　　94　　年　　5 　　月　　5 　　日
　　　　　　　　　交通法庭審判長法　官  陳正雄
　　　　　　　　　　　　　　　  法　官  許宗和
　　　　　　　　　　　　　　　　法　官  許錦印
以上正本證明與原本無異。
不得上訴。
                                書記官  楊妙恩
中　　華　　民　　國　　94　　年　　5 　　月　　11　　日
附錄本案論罪科刑法條全文：
中華民國刑法第284條第1項：
因過失傷害人者，處六月以下有期徒刑、拘役或五百元以下罰金
，致重傷者，處一年以下有期徒刑、拘役或五百元以下罰金。
